臺灣嘉義地方法院民事判決
110年度簡上字第5號 
上  訴  人  劉坤曄（劉鴻林之承受訴訟人）

            劉坤築（劉鴻林之承受訴訟人）

被上訴人    劉鴻成  
上列當事人間請求拆屋還地事件，上訴人對於中華民國109年12
月24日本院嘉義簡易庭109年度嘉簡字第612號第一審判決提起上
訴，經本院於110年7月28日言詞辯論終結，判決如下：
    主  文
上訴駁回。
第二審訴訟費用由上訴人負擔。　　　　
    事實及理由
壹、程序方面
    按當事人死亡者，訴訟程序在有繼承人、遺產管理人或其他
    依法令應續行訴訟之人承受其訴訟以前當然停止；承受訴訟
    人，於得為承受時，應即為承受之聲明。他造當事人，亦得
    聲明承受訴訟，民事訴訟法第168條、第175條分別定有明文
    。經查，上訴人之被繼承人劉鴻林(下稱劉鴻林)於本件訴訟
    進行中之民國(下同)110年5月25日死亡，其繼承人為劉坤曄
    、劉坤築、劉梅蘭、劉錦蕙、劉錦蜜、劉賴素霞，惟本件欲
    拆除之門牌號碼：嘉義縣○○鎮○○000號房屋(下稱系爭房屋)
    為劉鴻林所興建，系爭房屋現由劉坤曄、劉坤築繼承，且渠
    等並未聲明拋棄繼承，有戶籍謄本及房屋稅籍證明附卷可參
    ，並經劉坤曄、劉坤築具狀聲明承受訴訟(本院卷第151頁)
    ，經核與前開規定並無不合，自應予准許。
貳、實體方面
一、被上訴人方面：
（一）被上訴人於原審起訴主張：嘉義縣○○鎮○○○○段0000地號土
      地(下稱系爭土地)為劉鴻林、被上訴人及其他共有人所共
      有，劉鴻林未得全體共有人之同意，於系爭土地上建築系
      爭房屋，無權占有如原審判決附圖(下稱附圖)所示編號A
      部分磚木瓦造住所面積7.36平方公尺、編號B水泥柱蓋烤
      漆板遮雨棚面積18.4平方公尺、編號D部分RC磚造廁所面
      積4.01平方公尺及以虛線標示圍牆位置（下稱系爭建物）
      之土地，而侵害被上訴人及全體共有人之權益。為此，被
      上訴人爰依民法第767條第1項、第821條之規定，本於所
      有權之行使，請求上訴人將占有之該部分土地返還被上訴
      人及全體共有人。嗣經原審審理結果，判決劉鴻林應將系
      爭建物拆除，並將系爭建物占用之土地騰空返還被上訴人
      及全體共有人。
（二）並於本院答辯：
    1.劉鴻林未得共有人全體之同意，無權占有系爭土地興建系
      爭建物，違反民法第767條第1項及第819條第2項之規定，
      被上訴人依法行使權利，並未違反誠信原則亦無權利之濫
      用。
　　2.其次，之前劉鴻林、被上訴人與訴外人劉添泉曾共同訴請
      訴外人蔡文溪拆除無權占有之系爭土地上房屋，經本院10
      6年度嘉簡字第145號、107年度簡上字第51號判決確定，
      並以107年度司執順字第41484號於108年4月24日執行強制
      ，對其所有房屋之整體結構也未造成危險，上訴人稱拆除
      系爭房屋越界部分，恐將會造成房屋的結構安全受到影響
      ，並無理由。況上訴人所有之系爭房屋未依建築法規申請
      而屬違章建築且上訴人未依法定程序申請建造執照，是就
      公共利益而言，違章建築無加以保護之必要，且拆除無違
      反整體社會經濟秩序之維持與發展，自應保障被上訴人正
      當權益之行使，以免造成過度保障無權占有之失衡現象。
　　3.再者，系爭土地為公眾通行道路，寬6公尺，上訴人所有
      系爭建物占用系爭土地。若發生火災，消防車（大水箱寬
      約2.6公尺、雲梯車寬約2.8公尺）會車不易，影響公共安
      全至鉅，依土地法第14條第1 項第5 款規定，如果是道路
      用地的話，上訴人雖然保留所有權狀，還是要受到限制，
      此依52年台上字第3218號判決意旨，土地法是特別法應優
      先適用，故此等公共利益，理應由上訴人負起預防之責。
      　
　　4.之前兩造分割共有物案件（本院108年度訴字第112號），
      經嘉義縣大林地政事務所測量坐落嘉義縣○○鎮○○○○段0000
      地號及系爭土地後，被上訴人始知上訴人所有之系爭建物
      無權占有系爭土地。故於109年7月20日經台灣高等法院台
      南分院判決確定後，被上訴人即於同年9月9日提起本件拆
      屋還地之訴，此係依法行使權利，並無違反誠信原則，也
      沒有權利的濫用，之前有訴外人蔡文溪等人無權占有系爭
      土地，業經判決拆屋還地確定，也已經部分執行，所以上
      訴人不能無權占有。
　  5.基上說明，被上訴人為增進公共利益，爰依民法第767條
      第1項及第821條規定，請求上訴人拆屋還地，並將上開土
      地騰空返還上訴人及全體共有人，係正當權利之行使，並
      無違反誠信原則，亦無權利之濫用。
（三）並聲明：
    1.上訴駁回。
    2.第二審訴訟費用由上訴人負擔。
二、上訴人除援引原審之書狀及陳述外，另於本院主張：
  1.被上訴人於另案108年度訴字第112號分割共有物案件中，亦
    自陳系爭土地確有默示分管契約存在，於各自範圍內，各自
    使用特定之共有土地，被告劉鴻林(即本件上訴人之被繼承
    人)所有三合院房屋，不必拆除，惟被上訴人卻仍提起本件
    拆屋還地訴訟，可知被上訴人行使權利違反誠信原則，且拆
    了之後亦會影響上訴人系爭房屋結構問題。
　2.其次，上訴人所有系爭房屋早在民國60幾年就已經興建完成
    ，至今已經將近50年之久，且上訴人所有系爭房屋所占用系
    爭道路的面積非常小，在道路邊緣地帶，完全無礙道路之通
    行，加上長期以來都沒有任何道路用地共有人來向上訴人要
    求拆屋還地，此情形足以使上訴人有正當之理由信任被上訴
    人共有之系爭道路用地之全部所有權人已不欲行使其權利，
    而非僅僅單純的沈默而已。被上訴人後來因為與上訴人發生
    糾紛，為了挾怨報復，才提起本件拆屋還地訴訟，依最高法
    院102年台上字第176號判決意旨，其行使權利違反誠信原則
    ，應受到權利失效法則之限制，不得對上訴人要求拆屋還地
    。
  3.再者，上訴人所有系爭房屋雖然是未辦保存登記建物，然此
    係因為系爭房屋興建於民國60幾年，當時建築法令並非相當
    健全，而且一般民眾對於建築法令不熟悉，因而上訴人在興
    建系爭房屋時才未辦理保存登記，非謂上訴人整棟建物都是
    違章建物，且系爭房屋已經存在長達將近快要50年之久，亦
    依法繳納房屋稅捐，顯見系爭房屋確實值得保護。更何況，
    拆除系爭房屋越界部分，恐將會造成房屋的結構安全受到影
    響，兩相比較之下，被上訴人訴請拆屋還地所獲得之利益甚
    小，反而造成上訴人所受之損害甚鉅，因此，被上訴人請求
    拆屋還地顯係以損害上訴人為目的，被上訴人自己所獲得之
    利益甚少，而造成上訴人極大之損害，構成權利濫用，不應
    准許。原審疏未查明，為被上訴人勝訴之判決，於法有違，
    爰依法提起上訴。
　4.又巷道前方本來就沒有辦法通行消防車了，上訴人的房屋位
    置是在巷道的後方，就算拆除，也沒有辦法讓消防車通行，
    至於火災現場警察會交通管制，根本不會有會車的問題，況
    被上訴人在另案分割共有物之案件中主張的分割方案，系爭
    土地巷道之北側有迴轉道，可供消防車或大型車輛迴車。
（三）並上訴聲明：
    1.原判決廢棄。
    2.被上訴人第一審之訴駁回。
    3.第一、二審訴訟費用由被上訴人負擔。   
三、爭點事項：
（一）不爭執事項：
　　1.被上訴人及劉鴻林為重測前為嘉義縣○○鎮○○○段000地號之
      共有人之一，前曾向本院訴請裁判分割共有物，經分割共
      有物確定判決分割並登記為重測前嘉義縣○○鎮○○○段000○0
      號，嗣於102年11月9日地籍圖重測，整編為系爭土地。被
      上訴人為系爭土地之共有人之一，上訴人所有之系爭房屋
      及地上物占有系爭土地如附圖所示編號A部分磚木瓦造住
      所面積7.36平方公尺、編號B水泥柱蓋烤漆板遮雨棚面積1
      8.4平方公尺、編號D部分RC磚造廁所面積4.01平方公尺及
      以虛線標示圍牆位置。
　　2.系爭房屋為劉鴻林所興建，並由上訴人所繼承。　
（二）爭執事項：
　　　被上訴人請求上訴人拆屋還地是否有理由？
四、法院之判斷
（一）按所有人對於無權占有或侵奪其所有物者，得請求返還之
      。對於妨害所有權者，得請求除去之。有妨害其所有權之
      虞者，得請求防止之，民法第767 條第1 項定有明文。又
      各共有人對於第三人得請求就共有物之全部，為本於所有
      權之請求。但回復共有物之請求，僅得為共有人全體之利
      益為之，同法第821條亦有明文。次按當事人主張有利於
      己之事實者，就其事實有舉證之責任，為民事訴訟法第27
      7條前段定有明文。是以無權占有為原因，請求返還所有
      物之訴，原告已證明其物之所有權存在之事實，被告以非
      無權占有為抗辯者，原告於被告無權占有之事實，無舉證
      責任，被告應就其取得占有係有正當權源之事實證明之，
      如不能證明，則應認原告之請求為有理由（最高法院72年
      度台上字第1552號裁判意旨參照）。本件上訴人就被上訴
      人為系爭土地共有人之一，其有事實上處分權之系爭建物
      占用系爭土地之部分乙節不為爭執，業如前述，惟以前詞
      置辯，故應由上訴人就有權占用權源之有利於己之事實，
      負舉證責任。
（二）次按分管契約，係共有人就共有物之使用、收益或管理 
      方法所訂定之契約，共有人請求分割共有物，應解為有終
      止分管契約之意思。是經法院判決分割共有物確定者，無
      論所採行分割方法為何，均有使原分管契約發生終止之效
      力。僅分割方法採行變價分割時，因於該判決確定時，不
      當然發生共有物變賣之效果，共有物之所有權主體尚未發
      生變動，共有人間之共有關係應延至變賣完成時消滅而已
      。而分管契約既經判決分割共有物確定而消滅，共有物之
      用益及管理回復原來之關係，除非經共有人協議或依民法
      第820條第1項規定為決定，共有人不得任意占有使用共有
      物之特定部分（最高法院107年度台上字第879號裁判意旨
      參照），上訴人雖抗辯系爭建物為劉鴻林所興建，且被上
      訴人於另案即本院108年度訴字第112號分割共有物案件中
      ，亦自陳系爭土地確有默示分管契約存在，於各自範圍內
      ，各自使用特定之共有土地等詞，經查系爭土地於分割前
      縱有分管協議，亦已因分割共有物之判決而終止，上訴人
      仍援引分管契約抗辯有權占用系爭土地，並指摘被上訴人
      違反誠信原則，應無理由。
（三）上訴人雖辯稱系爭建物若拆除如附圖所示編號A部分可能
      會影響房屋結構上安全等詞。然查上訴人所有之系爭建物
      並未依建築法規申請，而屬違章建築，且上訴人未依法定
      程序申請建築執照，是就公共利益而言，違章建築並無加
      以保護之必要，且拆除無違整體社會經濟秩序之維持及發
      展，自應保障被上訴人正當權益之行使，以免造成過度保
      障無權占有者權益之失衡現象。再參諸如附圖所示編號A
      部分係位於該房屋之最西側，則應非房屋之主結構，只要
      先補強結構支撐之措施，拆除該部分對於房屋主體之整體
      性及結構安全，尚不致造成立即之危險，且其修復至完整
      之建物亦屬可能，故上訴人並未舉證證明拆除後對系爭房
      屋有結構安全上之影響，上開辯稱顯無足採。
（四）上訴人復以系爭建物位於系爭土地後方，縱未拆除系爭建
       物，亦未影響通行，且系爭土地前方尚有其他共有人之 
      建物未拆除，縱拆除系爭建物，亦無法通行，被上訴人 
      顯有權利濫用等詞。惟按民法第148 條規定，權利之行 
      使，不得違反公共利益，或以損害他人為主要目的。行 
      使權利，履行義務，應依誠實及信用方法。然該法文所 
      稱權利之行使，不得以損害他人為主要目的者，係指行 
      使權利，專以損害他人為目的之情形而言，若為自己之 
      利益而行使，縱於他人之利益不無損害，然既非以損害 
      他人為主要目的，即不在該條所定範圍之內（最高法院 4
      5年台上字第105 號判決意旨參照）。被上訴人既為系爭
      土地共有人之一，因遭上訴人無權占有，致其無從為使用
      收益，其請求上訴人拆除系爭土地上占有之系爭建物，並
      遷讓返還，雖使上訴人受有損害，然此原係無權占有他人
      土地者，於所有權人依法主張權利時所應容忍之當然結果
      ，被上訴人係屬權利之正當行使，且非以損害上訴人為主
      要目的；再者，被上訴人請求拆除系爭建物既係有利於全
      體共有人日後通行之便利及建築線之劃分，縱系爭土地上
      尚有其他共有人之建物未拆除或尚存在其他迴車道，亦不
      影響被上訴人正當權利之行使，則上訴人抗辯被上訴人係
      權利濫用，即非可採。
五、綜上所述，本件上訴人既未能證明系爭建物有何占有系爭土
    地之正當權源，被上訴人主張系爭建物無權占有系爭土地等
    情，亦堪信為真實。從而，被上訴人依民法第767條第1 項
    、第821 條規定，請求上訴人應將系爭建物拆除，並將上開
    土地返還被上訴人暨全體共有人，為有理由，應予准許。原
    審為上訴人敗訴之判決，並無不合，上訴意旨指摘原判決不
    當，求予廢棄改判，為無理由，應予駁回。　　
六、本件事證已臻明確，兩造其餘攻擊防禦方法及舉證，經本院
    審酌後，認對本件判決結果不生任何影響，爰不一一論述。
七、據上論結，本件上訴為無理由，依民事訴訟法第436 條之1
    第3 項、第449 條第1 項、第78條，判決如主文。
中　　華　　民　　國　 110　　年　　8　　月　　18　　日
                  民事第三庭審判長法  官  洪挺梧
                                  法  官  黃茂宏
                                  法  官  林芮伶
以上正本係照原本作成。
本判決不得上訴。
中　　華　　民　　國　 110　　年　　8　　月　　18　　日
                                  書記官  陳怡辰